【裁判字號】    90,訴,52
【裁判日期】    900815
【裁判案由】    偽造文書等
【裁判全文】
臺灣板橋地方法院刑事判決                              九十年度訴字第五二號
    公  訴  人  臺灣板橋地方法院檢察署檢察官
    被      告  丁○○
右列被告因偽造文書等案件，經檢察官提起公訴（八十九年度偵字第一０五四一號）
，本院判決如左：
    主  文
丁○○無罪。
    理  由
一、公訴意旨略以：被告丁○○、林庚○○（另行審結）為夫妻，共同基於意圖為自
    己不法所有之概括犯意，於民國八十七年二月一日，在臺北縣板橋市○○街二三
    號住處，由林庚○○擔任互助會首，召集連同自己及會員壬○○○、張春蓮、陳
    金倉等共四十七人，會期至九十年十一月一日止，每月一日中午一時正標會乙次
    ，每會新臺幣（下同）一萬元，底標一千元之互助會（下簡稱甲互助會）。詎林
    庚○○竟於召集時，偽造並無參加互助會之劉秀芳、陳月裡、吳佳蓉、陳淑敏、
    月霞、李太太、阿秋、簡太太、阿雪等九人之姓名，填載於互助會之會單上，使
    壬○○○等人誤信渠等為會員，而於八十八年十二月一日宣布停標以前，連續以
    偽造之劉秀芳等九人之名義標下會款，再以得標人名義，向其他活會會員收取會
    錢，並於同一期間內，連續冒用會員寅○○、辛○○及甲○○三人之名義標得會
    款，而丁○○在會期中，則幫忙代收會錢，並由林庚○○以詐得之會款，繳納丁○○名下之房屋貸款每月三萬七千多元，迄至八十八年十二月一日，無法繼續運
    作互助會時，遂宣告停標，經辛○○等人核對得標會員名單始知上情。因認被告
    丁○○與林庚○○共同涉犯刑法第二百十六條行使偽造之第二百二十條、第二百
    十條準私文書罪嫌及同法第三百三十九條第一項之詐欺取財罪嫌云云。
二、按犯罪事實應依證據認定之，無證據不得推定其犯罪事實，又不能證明被告犯罪
    應諭知無罪之判決，刑事訴訟法第一百五十四條、第三百零一條第一項定有明文
    。次按告訴人之告訴係以使被告受刑事訴追為目的，是其指訴是否與事實相符，
    仍應調查其他證據以資審認〔五十二年台上字第一三００號判例〕。又認定犯罪
    事實應憑積極證據，倘積極證據不足以為不利於被告事實之認定時，即應為有利
    被告之認定，更不必有何有利之證據，最高法院三十年上字第八一六號著有判例
    ，所謂「積極證據足以為不利被告事實之認定」，依據同院七十六年臺上字第四
    九八六號判例意旨，係指據為訴訟上證明之全盤證據資料，在客觀上以達於通常
    一般之人均不致於有所懷疑，而得確信被告確曾犯罪之程度；若未達到此一程度
    ，而有合理懷疑之存在時，即無從為被告有罪之確信。公訴人認被告丁○○涉此
    部分犯嫌，係以告訴人辛○○、壬○○○、辰○○、子○○、乙○○、癸○○、
    丙○○、楊素連、巳○○、卯○○○、黃鍾碧珠、丑○○、己○○、戊○○、楊
    蔡鏽霞之指訴，並有互助會會單影本一紙附卷可稽，且被告丁○○以開計程車為
    業，其與被告林庚○○為夫妻，並同居一處，丁○○名下之房屋，每月需支付房
    屋貸款三萬七千多元，亦全係委由其妻林庚○○負責處理，此為被告丁○○所自
    承，則被告夫妻二人應係同財共居，共同處理家庭事務，被告丁○○對於其妻林
    庚○○每月需支付龐大之會錢及房屋貸款，應非林庚○○獨自財力所能負擔，亦
    非其開計程車為業之收入所得支應，應知之甚詳，竟仍幫忙代收會錢，顯見被告
    丁○○與林庚○○具有犯意聯絡，有使林庚○○易於遂行詐欺會款之犯行，以支
    應龐大會錢並用以繳納名下房屋貸款之不法所有意圖，其幫忙代收會錢之行為，
    顯為共同詐欺之分擔行為，為其論據。訊據被告丁○○堅決否認有此部分犯嫌，
    辯稱：甲互助會係其妻林庚○○招組，會單上之會員伊僅認識住在附近之幾個會
    員，也未替林庚○○收受會錢，伊不知情云云。經查：
(一)、甲互助會，係由林庚○○自任會首所招組等情，業據同案被告林庚○○於偵審中
    供承在卷，核與告訴人等指訴相符；且同案被告林庚○○迭於偵審中供稱：起訴
    書說的不準，劉秀芳等九人是會單寫好後，她們才說不跟了，伊就自己跟會，會
    錢是伊在繳納，會員繳交之會錢也是伊自己收受等語（分見八十九年度他字第八
    三六號卷第四十七、四十八頁，本院九十年二月五日、同年六月四日訊問筆錄）
    ，可見被告林庚○○於劉秀芳等九人以表示不願跟會後，仍以該等九名會員名義
    上會、標會、繳納會錢，此益徵本案係同案被告林庚○○一人所為甚明。雖被告
    林庚○○始終未能提供可資查證之其金錢流向，惟其此等供詞已難憑為不利於被
    告丁○○認定之證據。
(二)、告訴人壬○○○等十五人固曾於告訴狀中指稱：被告丁○○有幫忙收取會款等情
    （見卷附告訴狀記載）；惟此與被告丁○○、林庚○○前開供述不符，被告丁○○究竟有無幫忙代為收受會錢，已有可疑。再者，參以甲互助會係由同案被告林
    庚○○主持開標，並有以其所跟之劉秀芳等人名義標會之舉等情，則顯見甲互助
    會之主持招會及開標者，均係同案被告林庚○○；查互助會會員向會首繳納會金
    ，適逢會首不在家，而交予其家人代收會金請其再轉交會首，及會首家人代為收
    受，均事屬常見。從而，縱使被告丁○○有於其妻林庚○○定不在之際，受託代
    為收受會錢，亦與一般民間互助會首其家庭成員所應有之常態相符，並不足為異
    。
(三)、至公訴意旨另以被告丁○○以開計程車為業，其名下之房屋，每月需支付房屋貸
    款三萬七千多元，全係委由其妻林庚○○負責處理，則被告夫妻二人應係同財共
    居，共同處理家庭事務，被告丁○○對於其妻林庚○○每月需支付龐大之會錢及
    房屋貸款，應非林庚○○獨自財力所能負擔，亦非其開計程車為業之收入所得支
    應，應知之甚詳，竟仍幫忙代收會錢，顯見被告丁○○與林庚○○具有犯意聯絡
    ，有使林庚○○易於遂行詐欺會款之犯行，以支應龐大會錢並用以繳納名下房屋
    貸款之不法所有意圖云云。惟何以「同財共居，共同處理家庭事務」之夫妻關係
    必係「共犯」？何以「被告丁○○名下房屋貸款，全權委由被告林庚○○負責處
    理」，為夫之被告丁○○必與「詐欺、行使偽造私文書之行為人」就此部分犯嫌
    具「犯意之聯絡」？況同案被告林庚○○始終堅稱甲互助會係伊招組，劉秀芳等
    九人實際上係伊自己上會、標會、繳納會錢等語，實難據被告丁○○、林庚○○
    夫妻同財共居，共同處理家庭事務，及被告丁○○名下房屋貸款，全權委由被告
    林庚○○負責處理之情節，即執以懸揣被告丁○○如何共同涉有詐欺取財、行使
    偽造私文書犯嫌。
三、綜上論述，公訴人所舉之上開證據，不足生被告丁○○涉有詐欺取財、行使偽造
    私文書罪嫌之確信，並查無積極證據足資證明被告丁○○與被告林庚○○間有何
    共犯之關係，此外復無其他調查途徑可尋，被告丁○○之犯罪尚屬不能證明，爰
    為無罪判決之諭知。
四、同案被告林庚○○俟到案後另行審結。
據上論斷，應依刑事訴訟法第三百零一條第一項，判決如主文。
本案經檢察官高俊申到庭執行職務
中      華      民      國       九十       年     八     月    十五    日
                                      臺灣板橋地方法院刑事第四庭
                                          法  官  劉  大  衛
右正本證明與原本無異
如不服本判決應於送達後十日內向本院提出上訴狀
                                          書記官  蕭  興  南
中      華      民      國       九十       年     八     月    二十    日


司法院資訊處製作；財團法人民間司法改革基金會備份。
